最高法院刑事判決　　　　　　九十四年度台上字第一八三四號
　　上　訴　人　甲○○
上列上訴人因偽造有價證券案件，不服台灣高等法院中華民國九
十一年二月十九日第二審判決（九十一年度上訴字第一○二號，
起訴案號：台灣士林地方法院檢察署八十九年度偵字第九一七二
、一○一九六號），提起上訴，本院判決如下：
    主  文
原判決撤銷，發回台灣高等法院。
    理  由
本件原判決撤銷第一審判決，依牽連犯改判論處上訴人甲○○共
同連續意圖供行使之用，而偽造有價證券罪刑（並諭知應於刑之
執行完畢或赦免後，令入勞動場所，強制工作三年），固非無見
。
惟查：(一)、保安處分雖為對受處分人將來之危險性所為之處置，
以達教化與治療之目的，為刑罰之補充制度。惟保安處分中之強
制工作，係以剝奪受處分人之身體自由為內容，其所形成之社會
隔離、拘束身體自由之性質，實與刑罰同。從而由被告上訴或為
被告之利益而上訴者，關於拘束身體自由之保安處分，仍有刑事
訴訟法第三百七十條所規定不利益變更禁止原則之適用。因此，
第一審判決未諭知強制工作者，除因其判決適用法條不當；或第
二審所認定連續犯之次數已有增加而撤銷之者外，倘第二審法院
逕予諭知強制工作，即與刑事訴訟法第三百七十條所規定不利益
變更禁止原則之意旨有違，此為本院最近一致之見解。本件第一
審判決以上訴人共同連續意圖供行使之用，而偽造有價證券，判
處有期徒刑四年六月，上訴人不服判決，提起第二審上訴（檢察
官未上訴）。原審法院以上訴人犯案之件數多達八十八件，所詐
得之財物甚鉅，第一審判決未諭知強制工作及其附表之姓名、數
字有部分誤載為原因，撤銷第一審判決，改判仍論處上訴人共同
連續意圖供行使之用，而偽造有價證券罪，量處有期徒刑四年六
月，並諭知應於刑之執行完畢或赦免後，令入勞動場所，強制工
作三年（見原判決第十二頁第一行至第十三頁第三行）。則第二
審判決所適用之論罪法條及所認定連續犯之次數，既與第一審完
全相同，在檢察官並未為被告之不利益上訴，僅被告為自己之利
益上訴之情形，即應受刑事訴訟法第三百七十條所規定不利益變
更禁止之拘束。原判決認為，強制工作非屬「刑」之範圍，不受
刑事訴訟法第三百七十條之規範，自有未合（至於原判決所引用
本院八十七年度台上字第三二六一號判決所持見解，於司法院大
法官作成釋字第四七一號解釋後已經變更，併此敘明）。(二)、證
據雖已調查而其內容尚未明瞭者，即與未經調查無異，如遽行判
決，仍屬應於審判期日調查之證據而未予調查。原判決事實認定
，上訴人共同偽造「如（原判決）附表一編號一、三、四、六、
九、十、十一、十二、十四、十六、二十、二一、二三、二五所
示，付款人為台北銀行北投分行，發票人為盧碧卿之支票十九紙
」及偽造「如（原判決）附表二編號四、五、六、九、十、十一
、十二、十七、二四、二五、二八、三十、三一、三二、三四、
三八、四一、四二、四四、四六、四八、四九、五十、五二、五
三、五五、五七、五八、五九、六十、六一所示，付款人為彰化
銀行北新分行或華南銀行新店分行，發票人為江勝男之支票四十
紙」（見原判決第四頁第六至八行、第六頁第八至十二行）。惟
依原判決附表二編號十二、三四所示，上訴人所偽造之支票皆記
載為「不詳」（見原判決第三十七頁、第四十九頁），原審未向
持票人或付款銀行查明，即逕以上訴人偽造「不詳」之支票，判
處罪刑並諭知沒收該「不詳」之支票，自有應於審判期日調查之
證據而未予調查之違誤。又原判決既認定，上訴人偽造附表二編
號十二、三四所示「不詳」之支票，皆成立偽造有價證券罪，但
附表一編號七及附表二編號八、十三、十六所示者，同為「不詳
」之支票，亦均未兌現（見原判決第二十二頁、第三十五頁、第
三十八頁、第三十九頁），何以前者論以偽造有價證券罪，後者
則否？顯然不相一致。另原判決事實已明白認定，上訴人有偽造
附表二編號九所示之支票（見原判決第六頁第八行），惟依原判
決附表二編號九之記載，上訴人於該次行為並未偽造支票（見原
判決第三十五至三十六頁），前後亦自相矛盾。(三)、原判決事實
認定，上訴人共同向如原判決附表一所示之二十七家廠商及附表
二所示之六十一家廠商詐取財物；理由並說明，有附表一、二「
證據及所在偵查卷宗頁次」欄所示之訂貨單、訂購單、報價單、
出貨單、銷貨單等附卷，可資證明。而依卷附資料，各該訂貨單
、訂購單、報價單、出貨單、銷貨單等，大多已蓋有偽造之「廣
協盛商行、負責人盧碧卿」、「廣協盛商行」、「嘉益行、負責
人江勝男」或「嘉益行」等印文，持交各該廠商以表示訂購貨物
或簽收貨物。另「優值國際有限公司」之李啟郎亦已指訴，於八
十九年八、九月間，被「嘉益行」詐騙價值十萬二千元之精品對
筆，並提出蓋有「嘉益行、負責人江勝男」印文之簽收單為證（
見偵字第九一七二號卷第二○五至二○九頁），如均屬實，上訴
人此部分行為，是否亦成立常業詐欺、行使偽造私文書罪，並為
起訴效力所及？原審均未予斟酌，亦有疏漏。又依檢察官起訴之
事實，上訴人計共同向偵查卷附表所示之被害人一百二十八人，
詐取財物（見偵字第九一七二號卷第二四五頁背面）。而原判決
認定，上訴人僅共同向原判決附表一、二所示之二十七家、六十
一家（合計八十八家）廠商詐取財物，另一家則說明不另為無罪
之諭知（即原判決第十五至十六頁理由六部分），但其餘被訴部
分，是否成立犯罪？則毫無說明，亦有未合。(四)、原判決事實認
定，上訴人於民國八十九年四、五月間，假冒「盧碧卿」名義在
台北市北投區○○○路○段三二六號虛設「廣協盛商行」，共同
向附表一所示之廠商詐得財物後，即於八十九年五月底支票屆期
前，搬走貨品結束營業（見原判決第四頁第九行）。惟依原判決
附表一編號二、十九所示，各該廠商卻至八十九年六月一日仍在
出貨（見原判決第二十頁、第二十七頁），其認定之事實與附表
之記載，亦自相矛盾。(五)、偽造之印章、印文或署押，不問屬於
犯人與否，沒收之，刑法第二百十九條定有明文。原判決事實已
認定，上訴人偽造江勝男名義之「委託書」，利用不知情之代書
高素真，至台北縣稅捐稽徵處新店分處以「江勝男」為商行負責
人名義，偽造「台北縣政府營利事業統一發證設立登記申請書」
持以行使，辦理稅籍登記（見原判決第四頁第十五行至第五頁第
一行）。而卷附之「營利事業統一發證設立登記申請書」影本，
其上已蓋有偽造之「江勝男」、「嘉益行」印文（見偵字第九一
七二號卷第二二四頁）。又原判決附表一、二「證據及所在偵查
卷宗頁次」欄所示，各該訂貨單、訂購單、報價單、出貨單、銷
貨單等亦大多蓋有偽造之「廣協盛商行、負責人盧碧卿」、「廣
協盛商行」、「嘉益行、負責人江勝男」或「嘉益行」之印文，
原判決均未依上開規定諭知沒收各該偽造之印文，均有判決不適
用法則之違法。另扣案偽造之「嘉益行」印章二枚、「嘉益行統
一編號章」四枚，原判決未依刑法第二百十九條諭知沒收，而依
同法第三十八條第一項第二款、第三款宣告沒收（見原判決第十
五頁第十至十三行），亦有適用法則不當之違誤。(六)、偽造他人
之印章後，偽蓋於偽造之私文書或偽造之支票上，則其偽造印章
及蓋用偽造印文之行為，均為偽造私文書或偽造有價證券之部分
行為，不另論以偽造印章、偽造印文罪。原判決認為偽造印章之
行為，與偽造私文書、偽造有價證券之行為，有方法結果之牽連
關係，應從一重處斷云云（見原判決第十一頁第十三至十七行）
，亦有適用法則不當之違誤。以上或為上訴意旨指摘所及，或為
本院得依職權調查之事項，應認原判決有撤銷發回更審之原因。
原判決說明不另為無罪諭知部分，及不得上訴第三審之使公務員
登載不實、行使偽造特種文書部分，基於審判不可分原則，併予
發回。另台灣士林地方法院檢察署檢察官於九十二年四月三十日
以士檢正九十二偵二三九八字第一二三二四號函移送併辦部分（
上訴人涉嫌冒用羅清山遺失之身分證，並盜刻其印章，假冒其名
義偽造申請書，持向電信公司申請在台北市北投區○○○路○段
三二六號其虛設之「廣協盛商行」裝設五線電話，以供行騙之用
），是否成立犯罪，而為本件起訴效力所及？案經發回，應併予
審酌。
據上論結，應依刑事訴訟法第三百九十七條、第四百零一條，判
決如主文。
中　　華　　民　　國　九十四　年　　四　　月　 十四 　日
                      最高法院刑事第十二庭
                          審判長法官  謝　俊　雄
                                法官  陳　世　雄
                                法官  蘇　振　堂
                                法官  吳　信　銘
                                法官  徐　文　亮
      本件正本證明與原本無異
                                      書  記  官
中　　華　　民　　國　九十四　年　　四　　月　 十九 　日
                                                      Ｌ
